【裁判字號】    97,上訴,739
【裁判日期】    970423
【裁判案由】    違反毒品危害防制條例
【裁判全文】
臺灣高等法院臺中分院刑事判決        97年度上訴字第739號
上  訴  人  臺灣彰化地方法院檢察署檢察官.
被      告  乙○○
上列上訴人因被告違反毒品危害防制條例案件，不服臺灣彰化地
方法院97年度訴字第150號，中華民國97年2月20日第一審判決（
起訴案號：臺灣彰化地方法院檢察署96年度毒偵字第5965號），
提起上訴，本院判決如下：
    主  文
上訴駁回。
    事實及理由
一、本案經本院審理結果，認第一審判決認事用法及量刑均無不
    當，應予維持，並引用第一審判決書記載之事實、證據及理
    由（如附件）。
二、上訴人即檢察官上訴意旨略以：按自首之要件，需就未發覺
    之罪向該管公務員告知其犯罪，且不逃避接受審判，故需主
    動向該管公務員告知，始足當之。而就毒品危害防制條例第
    25條之規定，係受通知定期採尿人或可疑為施用毒品之人，
    通知其於指定之時間到場採驗尿液，無正當理由不到場或到
    場拒絕採驗，得報請檢察官或少年法院許可強制採尿，本條
    立法理由應係施用毒品之人，其反覆實施性極高，而在強制
    採尿之情況，無論是無正當理由不到場或到場而拒絕採驗，
    顯然已可作為偵查犯罪機關產生合理可疑之依據，且在檢察
    官核發強制到場採尿許可書之同時，已經展開偵查之作為，
    並非所謂「犯罪未發覺」，與一般警察對犯罪嫌疑人盤查，
    尚未特定犯罪行為，而被告自動坦承犯罪行為之情形不同，
    故非僅單純主觀上之懷疑。本案採尿時間在96年7月6日下午
    2時15分許，警察詢問犯罪嫌疑人之時間為同日下午2時25分
    許，在作筆錄之前，被告並未主動向警方坦承施用毒品，直
    至警方詢問後始坦承，故非被告對於未發覺之罪為自首，不
    符自首要件。且實務上雖寬認自首要件，然施用毒品之犯罪
    ，其危害性不亞於其他，且若一概認為在強制採尿之情形，
    被告只要向警方坦承施用即屬自首，則往後被告可能無視於
    警方通知到場採尿效力，俟強制採尿後再坦承犯行，即可獲
    自首之優惠，既浪費司法資源，亦有降低偵查機關威信之感
    云云，指摘原審法院認被告於採尿後，檢驗之前，即向警方
    人員承認施用毒品，符合自首要件不當。查刑法第62條之所
    謂發覺，係指有偵查犯罪職權之公務員已知悉犯罪事實與犯
    罪之人而言，而所謂知悉，固不以確知其為犯罪之人為必要
    ，但必其犯罪事實，確實存在，且為該管公務員所確知，始
    屬相當。如犯罪事實並不存在而懷疑其已發生，或雖已發生
    ，而為該管公務員所不知，僅係推測其已發生而與事實巧合
    ，均與已發生之情形有別，最高法院著有75年台上字第1634
    號判例。依上開判例意旨，所謂發覺，係指有偵查職權之公
    務員已知悉「有犯罪事實」及「犯罪之人」。如僅係推測其
    已發生，而與事實巧合，即與知悉已發生有別。毒品危害防
    制條例第25條第1項規定：「犯第10條之罪而付保護管束者
    ，於保護管束期間，警察機關或執行保護管束者應定期或於
    其有事實可疑為施用毒品時，通知其於指定之時間到場採驗
    尿液，無正當理由不到場或到場而拒絕採驗者，得報請檢察
    官或少年法院許可，強制採驗。」其立法目的，係因施用毒
    品者，一旦成癮，有反覆施用之傾向，極難戒治。於施用毒
    品之人付保護管束期間，指定時間通知其到場採驗尿液；若
    未依照指定時間到場採驗尿液，則可報請檢察官強制採驗，
    可以令犯施用毒品罪之人，在保護管束期間，未完全戒斷毒
    癮之前，心生警惕，不敢隨意再施用毒品。並非以施用毒品
    者，不依照指定之時間到場，承辦人員即可據此「知悉」未
    到場之人有施用毒品之事實。且被告之前科素行，即所謂性
    格、品德證據，不得作為認定犯罪事實之證據，於認定犯罪
    事實時，必須予以排除，以免心證被污染而產生偏見。被告
    有施用毒品前科，不依照指定時間到場採驗尿液，僅能推測
    懷疑被告有可能再施用毒品，所以才不敢到場接受採驗尿液
    。但此仍僅係推測、懷疑被告可能施用毒品之事實，承辦人
    員在尿液檢驗有結果之前，仍難確信被告有再施用毒品之事
    實。雖然承辦人員已採集被告尿液，依科學檢驗方法，被告
    若有再施用毒品之行為，必定被發覺，無法隱匿。但在未檢
    驗有結果之前，承辦人員仍只是推測、懷疑被告施用毒品而
    已，並非已發覺被告有施用毒品之犯行。因此原審法院以被
    告在強制到案接受採尿後，於警局訊問時，在有偵查犯罪職
    權之機關或個人發覺其犯罪前，自動向承辦員警自首其施用
    海洛因之犯行，足認被告在警員未發現有確切之根據得有合
    理之懷疑前，即主動供述其施用海洛因，符合自首之要件，
    依自首規定減輕被告之刑，於法並無違誤。另確有施用毒品
    之人，在採尿之後，尿液檢驗前，知道其犯行必被發覺，無
    法逃避，乃於有偵查職權之承辦員警知悉其有施用毒品犯行
    前，自首承認有施用毒品之犯行，並接受裁判，依現行規定
    ，仍應認符合自首要件。但刑法第62條關於自首之規定，已
    修正為得減輕其刑，審判法院得審酌情形，不予減刑，以杜
    徼倖心理。檢察官以上詞上訴，指摘原審法院認被告符合自
    首規定，依自首規定減輕被告之刑，有認事用法未洽之情形
    ，其上訴為無理由，應予駁回。
三、被告經合法傳喚，無正當理由未到，爰不待其陳述逕行判決
    。
四、據上論斷，應依刑事訴訟法第371條、第368條、第373條，
    判決如主文。
本案經檢察官甲○○到庭執行職務。
中    華    民    國    97    年    4    月    23     日
            刑事第九庭  審判長法  官  陳  筱  珮
                              法  官  康  應  龍
                              法  官  趙  春  碧
上列正本證明與原本無異。
如不服本判決應於收受送達後十日內向本院提出上訴書狀，其未
敘述上訴之理由者並得於提起上訴後十日內向本院補提理由書（
均須按他造當事人之人數附繕本）。
                              書記官  蘇  昭  文
中    華    民    國    97    年    4     月    24    日


司法院資訊處製作；財團法人民間司法改革基金會備份。
